【裁判字號】    95,上訴,53
【裁判日期】    950317
【裁判案由】    詐欺
【裁判全文】
臺灣高等法院臺南分院刑事判決          95年度上訴字第53號
上  訴  人
即  被  告  午○○
選任辯護人  陳鎮律師
上列上訴人因詐欺案件，不服臺灣雲林地方法院94年度訴字第46
1號中華民國94年11月18日第一審判決（起訴案號：臺灣雲林地
方法院檢察署94年度偵字第2045號），提起上訴，本院判決如下
：
    主  文
上訴駁回。
午○○緩刑肆年。
    事  實
一、緣吳明宗曾犯詐欺罪，經法院通緝，通緝期間因經濟困窘，
    以「林正國」、或「林世國」為名，在外伺機行騙。廖志龍
    原係受僱於吳明宗，擔任輪胎店之員工。九十三年九月間之
    某日，吳明宗及廖志龍基於常業詐欺之犯意聯絡，共同以新
    臺幣（下同）十萬元之代價，向不知情之廖秀清頂讓經營「
    永大南北貨店」，規劃先經營一年，再以惡意倒閉之方式結
    束營業，並於同年十月十四日，將該店遷移到雲林縣虎尾鎮
    埒內七九之一號繼續營業。吳明宗另先於九十三年九月某日
    ，以二千元代價，向不知情之林宏達購買空白支票簿一本（
    華南商業銀行，000000000000帳號）作為付款工具。吳明宗
    、廖志龍對於南北雜貨銷售本屬外行，除了自廖秀清接手過
    來的生意外，並未拓展多少客戶，月營收約三十萬元至四十
    萬元而已，經營陷入困境，眼見可能無法大量惡意倒閉。幸
    於九十三年十二月底，透過廖秀清之介紹，吳明宗認識專營
    南北貨買賣之午○○，午○○明知吳明宗以賠本低價銷貨，
    可能準備惡性倒閉，仍答應代該店推銷貨物，售價比市面每
    件便宜二十元以內。吳明宗並允諾午○○可抽取銷售總額之
    3％作為佣金，銷貨方式則由午○○向吳明宗取貨後轉接送
    給下游；或由午○○接單後通知吳明宗派員送貨取款，事後
    二人再行結算。午○○加入後，永大南北貨店之月營收便衝
    高到一百萬元至一百五十萬元之間。吳明宗並邀請劉珊甄自
    九十四年一月二日起擔任該店之會計。
二、永大南北貨店甫經營四個月，吳明宗見獲利困難，遂打算提
    早讓該店於九十四年四月底惡性倒閉，並於九十四年二月中
    （農曆過年後）告知劉珊甄，劉珊甄同意加入犯罪計畫；吳
    明宗另於九十四年三月二十日明白告知午○○該店即將惡性
    倒閉，午○○則延續幫助之犯意，繼續為永大南北貨店推銷
    貨物。吳明宗、廖志龍、劉珊甄等三人遂成常業詐欺之犯意
    聯絡，約定該店惡性倒閉後，剩餘貨物將搬到彰化溪洲倉庫
    再行分贓，此期間該店仍將正常營業。吳明宗負責向上游廠
    商乙○○等人大量進貨（上游廠商及進貨明細如附表一），
    劉珊甄簽發廖志龍、林宏達名義之支票付款，廖志龍負責收
    貨（吳明宗、廖志龍、劉珊甄共同常業詐欺部分均判處罪刑
    確定）。午○○則基於幫助之犯意，以「陳大年」為名，繼
    續以低價向下游黃麗惠等人大量銷貨（下游廠商名冊如附表
    二），將詐騙來的貨物盡量換取現金。吳明宗並將午○○應
    抽取之佣金，由銷售總金額之3％提高到5％。
三、吳明宗、廖志龍、劉珊甄等人並集中開立以廖志龍、林宏達
    為發票人，發票日為九十四年四月三十日、五月五日、五月
    十五日、五月二十日、五月二十五日等，票期為一至二個月
    左右之支票十數張交予乙○○等人，使渠等陷於錯誤，以為
    支票將如期兌現，而將貨物交予吳明宗等人（詐騙之貨物明
    細詳如附表一）。吳明宗、廖志龍、劉珊甄取得貨物後，旋
    於九十四年四月二十九日晚上，將貨物搬到彰化縣溪州鄉○
    ○路一六九號之承租倉庫，打算事後再分贓。
四、嗣於九十四年五月四日上午七時許，經搜索上開倉庫，查獲
    詐得之貨物（陸續交還被害人保管），並於同日上午七時許
    ，在彰化縣溪洲鄉○○村○○街六八號查獲吳明宗，以及如
    附表三編號三十至三十五之犯罪證物。另於同日上午八時許
    ，在劉珊甄位於虎尾鎮○○路十七號七樓之七之租處查獲附
    表三編號一至二十九之犯罪證物，另循線查獲廖志龍、午○
    ○。
五、案經雲林縣警察局虎尾分局移送臺灣雲林地方法院檢察署檢
    察官偵查起訴。
    理  由
一、訊之上訴人即被告午○○對起訴事實為有罪陳述，並同意被
    告以外之人於審判外之陳述作為證據，且其自白核與(一)同案
    被告吳明宗之自白與證詞、(二)同案證人廖志龍之自白與證詞
    、(三)同案被告劉珊甄之自白與證詞、(四)證人劉佳旻之證詞、
    (五)證人柳銘凱之證詞、(六)證人張珈銘之證詞、(七)證人鍾明志
    之證詞、(八)證人廖秀清之證詞、(九)證人林宏達之證詞、(十)證
    人曾碧霜之證詞、(十一)證人陳俍婉之證詞、(十二)被害人子○○、
    丁○○、乙○○、丙○○、Ｅ○○、庚○○、黃○○、申○
    ○、亥○○、天○○、戊○○、宇○○、壬○○、未○○、
    癸○○、丑○○、黃俊藥、戌○○、酉○○、Ｄ○○、宙○
    ○、Ｃ○○、地○○、辛○○、甲○○、巳○○、寅○○、
    Ａ○○、玄○○、Ｂ○○之指訴；(十三)下游廠商證人黃麗惠、
    林宏龍、顏國見、李道欽、林新國、鄭建忠之證詞相互吻合
    ；並有帳簿七本、進貨簿三本、照片二十五張、支票、估價
    單、銷貨單、贓物認領保管單等，以及各被害廠商銷貨清冊
    、贓物認領保管單，九十四年四月二十六日午○○與吳明宗
    之通聯監聽譯文等可資證明，被告犯罪事證明確，犯行已可
    認定。
二、按常業犯是以犯罪作為生活之職業，賴以維生。常業犯之主
    觀犯意，是以同一犯罪行為恃以維生之意思，反覆為之，具
    有同一不變犯意之連續性，就其犯罪行為客體觀察，必須具
    有相當時間之連續性及可確定性，足以為生活之職業（最高
    法院八十九年度台上字第二七四二號、九十二年度台上字第
    三八九七號判決可資參照）。本件同案被告吳明宗、廖志龍
    、劉珊甄等三人，分別為永大南北貨店之實際經營者、店長
    、會計，該店成立之目的就是為了惡意倒閉，所以一開始就
    以低價行銷方式，甚至賠本經營亦在所不惜。是同案被告吳
    明宗等三人所為，係將詐欺行為當成職業，並賴以維生，主
    觀上有概括犯意，客觀上有連續反覆實施之行為，應成立刑
    法第三百四十條之常業詐欺罪。
三、至於被告午○○究為正犯或幫助犯一節，因午○○之客觀犯
    行，在於協助吳明宗等三人衝高每月營收額，增加現金流量
    ，並將賠本銷售貨物之貨款收回來，用以支付已開立之票據
    ，製造正常經營之假象，使上游廠商放心繼續出貨。若非午
    ○○向下游低價行銷貨物，吳明宗等人無法儘速將貨物換取
    現金，再以現金向上游廠商購進更大批貨物，最後才能在九
    十四年四月底放手一搏惡意倒閉。但午○○的客觀行為，並
    不是向上游廠商施以詐術，並非犯罪構成要件之行為；其主
    觀犯意方面，午○○雖明知永大南北貨店為非法經營，竟仍
    為貪圖3％至5％佣金，協助大量低價推銷貨物，獲取不法利
    益。雖起訴書指訴：「吳明宗與午○○約定，『永大南北貨
    店』倒閉後銷貨所得，午○○可得百分之五利潤」乙節，午
    ○○堅決否認，並辯稱：5％是指最後一個月利潤提高到5％
    ，不是倒閉後變賣貨物再分贓5％，如果要負擔一樣的罪名
    ，我當然會要求較高的利潤，我沒有與他談過這件事等語（
    詳原審卷(一)第九十至九一頁）。同案吳明宗對此爭點亦供稱
    ：「（有無說要算多少利潤？）5％一定是少了點，我有說
    ，大家再來算，但還沒有開始賣，就被抓了」（詳原審卷(一)
    第九十頁反面），更核與午○○與吳明宗九十四年四月二十
    六日電話中有吳明宗：「實際上賺的一百多萬，阿龍拿四十
    ，我也拿四十，會計、股東，拿一拿也差不多，你也要拿一
    些，不過你有幫忙，不要賠錢，多少賺一點。」午○○：「
    這也是誤打誤撞，如果一開始就要那個，就不是這樣。」吳
    明宗：「那是說你來有跟我配合，我照你的話一直做，不然
    這間真不知道要怎樣去做....，你一直有介紹，一直做才有
    現在，你那月底的票準備一下。」午○○：「我用好，就拿
    過來。」等對話相符（詳九十四年度偵字第二四０五號卷第
    一一三頁）。由以上監聽譯文可知，吳明宗有意讓午○○參
    與最後分贓，而午○○尚未答應，二人尚未達成一致協議。
    午○○一開始雖明知吳明宗不正常低價賠本銷售，但為貪圖
    3％至5％之佣金而誤打誤撞加入販賣，後來才確定吳明宗計
    畫於九十四年四月底提早惡性倒閉，譯文中午○○所說：「
    如果一開始就要那個，就不是這樣」，是指如果自己要承擔
    正犯責任，抽取的就不只是5％佣金而已。可見午○○並非
    以「自己為正犯」之意思參與犯罪，而僅是以幫助犯之意思
    ，參與本件構成要件以外之行為。起訴書雖指控午○○為本
    案正犯，但所謂「罪證有疑，應利於被告」，在起訴之基本
    社會事實仍同一之情形下，應變更罪名為幫助犯。
四、查被告午○○在同案被告吳明宗、廖志龍、劉珊甄涉犯刑法
    第三百四十條之常業詐欺罪時，給予幫助。核其所為，係犯
    刑法第三百四十條、第三十條之幫助常業詐欺罪。並按正犯
    之刑減輕其刑。
五、原審以被告就犯罪事實為有罪陳述，經裁定改依簡式審判程
    序審理，認被告罪證明確，因予適用刑法第三百四十條、第
    三十條規定，並審酌午○○為貪圖3％至5％不法利益事中亦
    加入犯罪之動機，其犯罪情節最輕；又本件依附表一所示詐
    欺所得共計六百二十九萬二千七百六十六元，但在溪洲倉庫
    扣得未銷售貨物約值二、三百萬元，已由被害廠商領回保管
    ，以及被告犯罪後均坦承犯行，犯罪態度尚稱良好，但午○
    ○未與任何被害人和解，不宜宣告緩刑或處得易科罰金之刑
    度等一切情狀，量處有期徒刑七月，以資懲儆。本院經核原
    判決認事用法，並無不合，量刑亦稱允當。被告上訴意旨，
    指摘原判決量刑過重，為無理由，應予駁回。
六、末查被告午○○未曾受有期徒刑以上刑之宣告，有臺灣高等
    法院被告全國前案紀錄表在卷可稽。兼以被告事後已與被害
    人Ｅ○○、己○○、黃○○、申○○、乙○○、卯○○、辰
    ○○、亥○○、戊○○、宇○○、壬○○、未○○、癸○○
    、丑○○、戌○○、酉○○、宙○○、Ｃ○○、地○○、辛
    ○○、王文成、巳○○、寅○○、玄○○、Ａ○○、Ｂ○○
    等二十六人達成和解，並賠償損害而取得被害人諒解，有和
    解契約書二十六紙在卷可按。歷經此次偵審程序，當知警惕
    ，信無再犯之虞。本院因認其所受刑之宣告，以暫不執行為
    適當，爰參酌蒞庭檢察官意見，併予宣告緩刑四年，以勵自
    新。
據上論斷，應依刑事訴訟法第三百六十八條，刑法第七十四條第
一款，判決如主文。
本案經檢察官蘇南桓到庭執行職務。
中    華    民    國  九十五  年    三   月    十七   日
                  刑事第二庭    審判長法  官  葉居正
                                      法  官  吳森豐
                                      法  官  李文福
以上正本證明與原本無異。
如不服本判決，應於收受本判決後十日內向本院提出上訴書狀。
其未敘述上訴理由者並得於提起上訴後十日內向本院補提理由書
狀（均須按他造當事人之人數附繕本）「切勿逕送上級法院」。
                                      書記官  李良倩
中    華    民    國  九十五  年    三   月    十七   日
附錄本案論罪法條：
刑法第三百四十條
以犯第三百三十九條之罪為常業者，處一年以上七年以下有期徒
刑，得併科五萬元以下罰金。
附表一：
附表二：
附表三：
┌─┬───────────┬──┬──┬───────┐
│NO│品         名         │單位│數量│  備註        │
├─┼───────────┼──┼──┼───────┤
│1 │94年（出貨）估價單    │ 本 │捌  │劉珊甄管理使用│
├─┼───────────┼──┼──┼───────┤
│2 │93年（出貨）估價單    │ 本 │拾  │劉珊甄管理使用│
├─┼───────────┼──┼──┼───────┤
│3 │進貨單                │ 本 │壹  │劉珊甄管理使用│
├─┼───────────┼──┼──┼───────┤
│4 │商行報價單            │ 本 │壹  │劉珊甄管理使用│
├─┼───────────┼──┼──┼───────┤
│5 │總分類帳（點貨）      │ 本 │貳  │劉珊甄管理使用│
├─┼───────────┼──┼──┼───────┤
│6 │進貨簿                │ 本 │貳  │劉珊甄管理使用│
├─┼───────────┼──┼──┼───────┤
│7 │93年進貨簿            │ 本 │貳  │劉珊甄管理使用│
├─┼───────────┼──┼──┼───────┤
│8 │現金支出簿            │ 本 │壹  │劉珊甄管理使用│
├─┼───────────┼──┼──┼───────┤
│9 │廠商聯絡簿            │ 本 │壹  │劉珊甄管理使用│
├─┼───────────┼──┼──┼───────┤
│10│支票登記簿            │ 本 │參  │劉珊甄管理使用│
├─┼───────────┼──┼──┼───────┤
│11│支票登記單            │ 張 │貳  │劉珊甄管理使用│
├─┼───────────┼──┼──┼───────┤
│12│永大現金支出傳票      │ 本 │壹  │劉珊甄管理使用│
├─┼───────────┼──┼──┼───────┤
│13│請款本                │ 本 │壹  │劉珊甄管理使用│
├─┼───────────┼──┼──┼───────┤
│14│現金請款簿            │ 本 │壹  │劉珊甄管理使用│
├─┼───────────┼──┼──┼───────┤
│15│吳明宗聯絡簿          │ 本 │壹  │劉珊甄管理使用│
├─┼───────────┼──┼──┼───────┤
│16│廠商聯絡名片          │ 本 │壹  │劉珊甄管理使用│
├─┼───────────┼──┼──┼───────┤
│17│支票登記簿本          │ 本 │壹  │劉珊甄管理使用│
├─┼───────────┼──┼──┼───────┤
│18│點貨簿                │ 本 │壹  │劉珊甄管理使用│
├─┼───────────┼──┼──┼───────┤
│19│93年永大點貨簿        │ 本 │壹  │劉珊甄管理使用│
├─┼───────────┼──┼──┼───────┤
│20│廖志龍支票簿存根      │ 本 │捌  │劉珊甄管理使用│
├─┼───────────┼──┼──┼───────┤
│21│出貨總帳單            │ 張 │玖  │劉珊甄管理使用│
├─┼───────────┼──┼──┼───────┤
│22│請款單                │ 張 │陸  │劉珊甄管理使用│
├─┼───────────┼──┼──┼───────┤
│23│永大商行房屋租賃契約  │ 本 │壹  │劉珊甄管理使用│
├─┼───────────┼──┼──┼───────┤
│24│現金支出傳票          │ 袋 │伍  │劉珊甄管理使用│
├─┼───────────┼──┼──┼───────┤
│25│進貨單                │ 袋 │肆  │劉珊甄管理使用│
├─┼───────────┼──┼──┼───────┤
│26│現金借支單            │ 本 │壹  │劉珊甄管理使用│
├─┼───────────┼──┼──┼───────┤
│27│廖志龍存簿            │ 本 │壹  │劉珊甄管理使用│
├─┼───────────┼──┼──┼───────┤
│28│廖志龍印章            │ 顆 │壹  │劉珊甄管理使用│
├─┼───────────┼──┼──┼───────┤
│  │OKWAP 手機（序號      │    │    │劉珊甄業務上使│
│29│000000000000000 ；手機│ 支 │壹  │用之手機      │
│  │門號：0000000000）    │    │    │              │
├─┼───────────┼──┼──┼───────┤
│30│帳冊                  │ 本 │柒  │吳明宗管理使用│
├─┼───────────┼──┼──┼───────┤
│31│進貨簿                │ 本 │參  │吳明宗管理使用│
├─┼───────────┼──┼──┼───────┤
│32│林宏達華南銀行支票簿  │ 本 │壹  │吳明宗管理使用│
├─┼───────────┼──┼──┼───────┤
│33│行動電話0000000000    │ 支 │壹  │吳明宗業務使用│
├─┼───────────┼──┼──┼───────┤
│34│行動電話0000000000    │ 支 │壹  │吳明宗業務使用│
├─┼───────────┼──┼──┼───────┤
│35│行動電話（預付卡）    │ 支 │壹  │吳明宗業務使用│
└─┴───────────┴──┴──┴───────┘


司法院資訊處製作；財團法人民間司法改革基金會備份。
